【裁判字號】    96,上易,820
【裁判日期】    970122
【裁判案由】    清償借款
【裁判全文】
臺灣高等法院民事判決                 96年度上易字第820號
    上  訴  人  丙○○
    被 上 訴人  永豐商業銀行股份有限公司
    法定代理人  丁○○
    訴訟代理人  甲○○
                乙○○
上列當事人間請求清償借款事件，上訴人對於中華民國96年7月
27  日台灣台北地方法院96年度訴字第4556號第一審判決提起上
訴，經本院於97年1月8日言詞辯論終結，判決如下：
    主      文
上訴駁回。
第二審訴訟費用由上訴人負擔。
    事實及理由
一、程序方面：
    被上訴人原名為台北國際商業銀行股份有限公司（下稱台北
    銀行），於民國95年11月13日與建華商業銀行股份有限公司
    （下稱建華銀行）合併，台北銀行為消滅公司，建華銀行為
    存續銀行，並更名為永豐商業銀行股份有限公司，合先敘明
    。
二、本件被上訴人主張：
    原審共同被告碩盟國際有限公司（下稱碩盟公司）於民國92
    年7月22日邀同原審共同被告王榮邦、石宜真與上訴人為連
    帶保證人，與被上訴人簽訂綜合授信約定書，約定王榮邦與
    上訴人於新臺幣（下同）500萬元之範圍內，就碩盟公司對
    被上訴人現在及將來所負之票據、借款、保證、墊款、透支
    、貼現、承兌、委任保證、開發信用狀、出口押匯、應收帳
    款承購、信用卡消費等債務及其他債務並包括其利息、遲延
    利息、違約金、損害賠償及其他費用負連帶清償之責。嗣碩
    盟公司於94年6月1日向被上訴人借款2筆，金額分別為30萬
    元及120萬元，均約定利息按年息8%計算，借款期間自94年6
    月1日起至96年6月1日止，借款人應自借款日起，按月平均
    攤還本息，借款人如未按期攤還本息時，除仍應依前開利率
    計付利息外，另應自逾期之日起，其逾期在6個月以內部分
    ，照前開利率之10%加付違約金，逾期超過6個月部分，照前
    開利率之20%加付違約金。詎碩盟公司僅繳納本息至95年9月
    1 日，其後即未依約繳付本息，依約即喪失期限利益，上述
    債務視為全部到期，其尚欠借款本金59萬685元，迭經催索
    迄未償還，上訴人為本件連帶保證人，依法應負連帶清償之
    責，爰依消費借貸及連帶保證之法律關係，請求上訴人與原
    審共同被告碩盟公司、王榮邦、石宜真連帶給付上述本金及
    附表所示利息、違約金等語。（原審判決被上訴人勝訴，上
    訴人聲明不服；而原審共同被告碩盟公司、王榮邦與石宜真
    敗訴部分，因未上訴而確定。）並答辯聲明：上訴駁回。
三、上訴人則以：
    上訴人僅就碩盟公司於92年7月22日向被上訴人借款150萬元
    之債務，負連帶保證責任，而該公司既已於94年5月31日清
    償該項債務，則上訴人之連帶保證責任亦因而消滅。又碩盟
    公司於94年6月1日再向被上訴人借款150萬元，惟該次借款
    係由被上訴人以「中小企業信用保證基金」（下稱信保基金
    ）所提供擔保放款予碩盟公司，其一切往來與借貸流程，均
    未經上訴人簽名保證；故被上訴人以碩盟公司於92年7月22
    日第一次借款時，兩造與碩盟公司等三方簽立之綜合授信約
    定書為本，主張上訴人就碩盟公司於94年6月1日向被上訴人
    第二次借款150萬元，負連帶保證責任，實無任何依據。系
    爭綜合授信約定書僅為保證契約事先約定條款之明示，而依
    該約定書第14條、第15條約定，應於借款撥貸書簽立時，始
    成立保證契約，系爭約定書僅為保證契約成立後之補充約款
    。縱認該約定書可視為兩造間成立保證契約，惟該約定書第
    1條之約定，顯然該保證契約成立時，尚無主債務存在，從
    而保證契約亦不成立，是原判決命上訴人與原審共同被告連
    帶給付被上訴人59萬685元及法定遲延利息，尚有違誤等語
    資為抗辯。為此依法提起上訴，並聲明：(一)原判決廢棄。
    (二)被上訴人於第一審之訴及假執行之聲請均駁回。
四、兩造不爭執之事項：
  (一)碩盟公司於92年7月22日向被上訴人借款150萬元，由上訴人
    擔任連帶保證人，上訴人並於綜合授信約定書第1條、第12
    條旁空白處及「連帶保證人」欄簽名（見原審卷第6至9頁）
    。碩盟公司業於94年5月31日清償該項150萬元借款債務。
  (二)碩盟公司於94年6月1日又向被上訴人借款150萬元，有借款
    撥貸書影本二份附卷可按（見原審卷第10、11頁）。碩盟公
    司係經由被上訴人向信保基金申請信用保證貸款。碩盟公司
    僅繳納本息至95年9月1日，尚餘本金59萬685元未清償。
五、兩造爭執要點為：(一)上訴人對碩盟公司之保證責任，是否因
    該公司於94年5月31日清償150萬元借款債務而消滅？(二)上訴
    人對碩盟公司之保證責任，是否因該公司於94年6月1日向信
    保基金申請融資保證而免除？茲就兩造爭點及本院得心證理
    由分述如下：
  (一)上訴人之保證責任，是否因碩盟公司於94年5月31日清償150
    萬元借款債務而消滅？
  1.按保證人與債權人約定就債權人與主債務人間所生一定範圍
    內之不特定債務，預定最高限額，由保證人予以保證之契約
    ，學說上稱之為最高限額保證。此種保證契約如定有期間者
    在該期間內所生約定範圍內之債務，不逾最高限額者，均為
    保證契約效力所及；如未定期間者，於保證契約未經保證人
    依民法第754條規定終止或其他消滅原因以前，所生約定範
    圍內之債務，亦同。故在該保證契約有效存在期間內，已發
    生之約定範圍內之債務，縱因清償或其他事由而減少或消滅
    ，該保證契約依然有效，嗣後所生約定範圍內之債務於不逾
    最高限額者，債權人仍得請求保證人履行保證責任。除有特
    約外，亦無以約定範圍內某特定債務之清償完畢日，作為此
    種保證契約終期之可言。此與一般保證係就主債務人之特定
    債務為保證，於該特定債務消滅時，保證契約即歸消滅者不
    同。又被保證之主債務，固應於保證成立之前發生，但無須
    為現實的發生，以已有發生之基礎，而將來可發生者為已足
    ，是將來可發生之債務，亦可作為保證之主債務。又將來之
    債務之數額亦不以現實具體決定為必要，祗定其最高限額即
    可，學說上稱之為最高限額保證。此與保證債務之從屬性原
    則尚屬無違，為實務所承認（最高法院77年度台上字第943
    號判例、79年度台上字第505號判決要旨參照）。
  2.經查依上訴人於92年7月22日簽訂之綜合授信約定書第1條約
    定，上訴人係就碩盟公司對於被上訴人現在及將來所負一定
    範圍內之不特定債務，以500萬元為限，與碩盟公司負連帶
    清償責任，則兩造既已就保證契約之當事人、保證債務之範
    圍、保證金額等保證契約之必要事項為約定，足證保證契約
    已因雙方意思表示合致成立；且本件保證契約屬於未定期限
    之最高限額保證，即對一定限額內將來陸續發生一定範圍內
    之不特定債務為保證，並非僅對特定債務為保證。是兩造訂
    立保證契約後，被上訴人貸與碩盟公司150萬元，縱經碩盟
    公司於94年5月31日清償完畢，該保證契約仍應繼續有效，
    上訴人之保證責任並不因此而消滅。
  3.又兩造既已約定，上訴人係就碩盟公司對於被上訴人現在及
    將來所負一定範圍內即票據、借款、保證、墊款等不特定債
    務，於500萬元之限度內，負連帶保證責任，則碩盟公司於
    94年6月1日向被上訴人借款150萬元，即屬於因系爭綜合授
    信約定書所列舉一定債務範圍內之法律關係所生，自為保證
    契約效力所及，而與最高法院86年度台上字第3114號判決意
    旨相符。至於系爭綜合授信約定書第14、15條雖又約定，碩
    盟公司動用授信額度時，須再加簽立借款撥貸書等文件，且
    該約定書係補充借款撥貸書之約款等語；惟綜合該等約定全
    文加以觀察，僅足以認定借款撥貸書與系爭綜合授信約定書
    有同等效力，但無從據以認為上訴人僅就碩盟公司每次借款
    之特定債務負保證責任，亦不能認為上訴人之保證責任係逐
    筆發生，則碩盟公司再行借款時，上訴人自不須於借款撥貸
    書上再行簽名。是上訴人此部分所辯，並不足信。
  (二)上訴人對碩盟公司之保證責任，是否因該公司於94年6月1日
    向信保基金申請融資保證而免除？
    按信保基金為政府及相關金融機構捐助成立之非營利財團法
    人，屬經濟部主管，凡符合保證資格之中小企業均可透過其
    往來銀行，直接利用信保基金之信用保證服務，以便順利自
    金融機構取得所需之資金。又依「中小企業信用保證基金批
    次信用保證作業要點」第14點規定，信保基金之保證範圍，
    僅限於債務本金，借款人及其保證人未依約履行債務時，由
    信保基金代借款人及保證人負債務履行責任（見「2007中小
    企業融資信用保證作業手冊」第124頁、證物外放）。則據
    此足證上訴人對碩盟公司之保證責任，並不因該公司於94年
    6月1日向信保基金申請融資保證而免除。從而碩盟公司於94
    年6月1日向被上訴人借貸150萬元部分，既然尚餘本金59萬
    685元及遲延利息、違約金未清償，則上訴人仍應就該等債
    務負連帶保證責任。是上訴人所辯，亦不足採。
六、綜上所述，被上訴人主張上訴人應就碩盟公司之債務負連帶
    保證責任，而請求上訴人與原審共同被告碩盟公司、王榮邦
    、石宜真連帶給付59萬685元及附表所示利息及違約金，為
    有理由，應予准許。原審判命上訴人與原審共同被告連帶給
    付，並依據兩造聲請為准免假執行之宣告，核無違誤。上訴
    意旨指摘原判決不當，求予廢棄，為無理由，應駁回其上訴
    。
七、因本件事證已臻明確，兩造其餘主張、陳述及所提之證據，
    經本院審酌後認與判決結果不生影響，爰不逐一論列，附此
    敘明。
八、據上論結，本件上訴為無理由。依民事訴訟法第449條第1項
    、第78條，判決如主文。
中    華    民    國    97    年    1    月    22    日
                  民事第七庭
                        審判長法  官  鄭三源
                              法  官  王聖惠
                              法  官  邱  琦
正本係照原本作成。
不得上訴。
中    華    民    國    97    年    1     月    22    日
                              書記官  廖艷莉


司法院資訊處製作；財團法人民間司法改革基金會備份。
